ACORDAO-COMPLETO-2555458

ACÓRDÃO 7537/2022 ATA 37/2022 - PRIMEIRA CÂMARA

VISTOS, relatados e discutidos estes autos de ato de aposentadoria submetido à apreciação deste Tribunal para fins de registro, nos termos do inc. III do art. 71 da Constituição Federal de 1988, ato esse cadastrado e disponibilizado ao TCU por intermédio do Sistema e-Pessoal, na forma dos arts. 2º e 4º da Instrução Normativa TCU 78/2018,
ACORDAM os Ministros do Tribunal de Contas da União, reunidos em Sessão da 1ª Câmara, diante das razões expostas pelo Relator, em:
9.1. considerar ilegal o ato constante da peça 3 (ato nº 90375/2018) , relativo à concessão inicial de aposentadoria a Eliane Nascimento de Almeida, negando-lhe o correspondente registro, nos termos do art. 260, § 1º, do Regimento Interno desta Corte de Contas; 
9.2. esclarecer ao órgão de origem que, a despeito da negativa de registro da aposentadoria da Sra. Eliane Nascimento de Almeida, a parcela alusiva à GDIBGE, por haver sido calculada conforme à decisão judicial transitada em julgado e com o acordo homologado na fase de cumprimento de sentença, poderá subsistir, sendo desnecessária a emissão de novo ato concessório; 
9.3. dar conhecimento desta deliberação ao (à) interessado (a) e à Fundação Instituto Brasileiro de Geografia e Estatística;
9.4. arquivar os presentes autos.

Atos de Aposentadoria da unidade emissora Fundação Instituto Brasileiro de Geografia e Estatística

Primeira Câmara

Fundação Instituto Brasileiro de Geografia e Estatística.

3. Interessada: Eliane Nascimento de Almeida, CPF XXX.008.804-XX.

13.1. Ministros presentes: Walton Alencar Rodrigues (Presidente), Benjamin Zymler, Vital do Rêgo e Jorge Oliveira.
13.2. Ministros-Substitutos presentes: Augusto Sherman Cavalcanti (Relator) e Weder de Oliveira.

AUGUSTO SHERMAN

Cuidam os autos de ato de aposentadoria submetido à apreciação deste Tribunal para fins de registro, nos termos do inc. III do art. 71 da Constituição Federal de 1988, ato esse cadastrado e disponibilizado ao TCU por intermédio do Sistema e-Pessoal, na forma dos arts. 2º e 4º da Instrução Normativa TCU 78/2018.
2.	A unidade técnica, ao analisar os fundamentos legais da concessão, bem como as informações prestadas pelo órgão do controle interno, lavrou a instrução constante da peça 5, adiante parcialmente transcrita, com eventuais ajustes de forma:
"INTRODUÇÃO
1. Trata-se de ato de aposentadoria, submetido, para fins de registro, à apreciação do Tribunal de Contas da União (TCU) , de acordo com o art. 71, inciso III, da Constituição Federal.  O ato foi cadastrado e disponibilizado ao TCU por intermédio do Sistema e-Pessoal, na forma do art. 2º e 4º da Instrução Normativa TCU 78/2018.
2. O ato desse processo pertence às seguintes unidades:
2.1. Unidade emissora: Fundação Instituto Brasileiro de Geografia e Estatística.
2.2. Unidade cadastradora: Fundação Instituto Brasileiro de Geografia e Estatística.
2.3. Subunidade cadastradora: UE/PE-GRH.
EXAME TÉCNICO
Procedimentos aplicados
3. Os procedimentos para exame, apreciação e registro de atos de pessoal encontram-se estabelecidos na Instrução Normativa TCU 78/2018 e na Resolução TCU 206/2007.
[...]
Exame das Constatações
9. Ato: 90375/2018 - Inicial - Interessado (a) : ELIANE NASCIMENTO DE ALMEIDA - CPF: XXX.008.804-XX
9.1. Parecer do Controle Interno: considerar o ato Legal.
9.2. Constatação e análise: 
9.2.1. Houve o registro de pelo menos uma rubrica com 'Denominação para análise pelo TCU = Decisão judicial (16171 - DECISAO JUDICIAL TRANS JUG APO (Decisão judicial - Outros) - R$ 667,20) .
a.	Justificativa do Gestor de Pessoal: Não há. Verificação efetuada no âmbito do TCU.
b. Análise do Controle Interno: Não há. Verificação efetuada no âmbito do TCU.
c. Análise da Equipe Técnica: Ilegal
Trata-se de parcela remuneratória paga com base em decisão judicial transitada em julgado proferida no âmbito do Mandado de Segurança Coletivo 200951010022546 que tramitou no Tribunal Regional Federal da 2ª Região, onde a Associação Nacional dos Aposentados e Pensionistas do IBGE obteve decisão judicial favorável aos seus filiados no sentido de que seja paga a parcela denominada GDIBGE aos inativos na mesma proporção que é paga aos servidores em atividade.
Analisando os arts. 79-A a 81-F da Lei 11.355/2006, com redação dada pela Lei 11.907/2009, assim como o Decreto 6.312/2007, não encontramos qualquer embasamento legal que possa garantir o pagamento da Gratificação de Desempenho em Atividade de Pesquisa, Produção e Análise, Gestão e Infra-Estrutura de Informações Geográficas e Estatísticas - GDIBGE aos inativos na mesma proporção que o valor pago aos servidores em atividade.
Assim, por falta de amparo legal, esta Unidade Técnica entende que não é razoável o pagamento da GDIBGE aos inativos na mesma proporção que o valor pago aos servidores em atividade.
Sabe-se que não cabe ao TCU discutir ou desconstituir decisões judiciais transitadas ou não em julgado. Não pode o TCU negar a força da decisão judicial, por discordar de seus fundamentos e, muito menos, determinar o descumprimento da sentença, ainda que flagrantemente ilegal, injusta e incorreta.
Todavia, a existência de decisão judicial ou administrativa contrária ao entendimento do TCU não impede a apreciação do ato para fins de registro. Em apreciação de atos de pessoal, o TCU pode manifestar entendimento diferente do declarado por outras instâncias do Poder Judiciário ou da Administração Pública, inclusive mediante o julgamento pela ilegalidade dos atos de aposentadoria amparados por decisão judicial.
O TCU exerce a sua jurisdição independentemente das demais instâncias. O Tribunal possui competências próprias e privativas, estatuídas pela Constituição Federal e pela sua Lei Orgânica, inexistindo vinculação entre o processo do TCU e outro versando sobre idêntica matéria no âmbito do Poder Judiciário ou da Administração Pública.
Portanto, o TCU pode promover apreciação de mérito pela ilegalidade de ato de pessoal, em posição contrária ao decidido pelo Poder Judiciário. Todavia, respeitando a instância judicial, não serão propostas por esta Unidade Técnica determinações para a supressão da parcela incorporada com amparo em decisão judicial.
9.3. O quadro resumo de ocorrências e, quando for o caso, o detalhamento da norma legal e da jurisprudência para a inconsistência acima elencada encontra-se no anexo II dessa instrução. 
9.4. Encaminhamento do ato:
9.4.1. Considerar ILEGAL e recusar registro do ato de Aposentadoria 90375/2018 - Inicial de ELIANE NASCIMENTO DE ALMEIDA do quadro de pessoal do órgão/entidade Fundação Instituto Brasileiro de Geografia e Estatística, com base nos arts. 71, inciso III, da Constituição Federal, 1º, inciso V, e 39, inciso II, da Lei 8.443/1992 e 260, § 1º, do Regimento Interno. 
9.4.2. Com fulcro no art. 262, caput, do Regimento Interno deste Tribunal, determinar ao órgão/entidade Fundação Instituto Brasileiro de Geografia e Estatística que: 
a. no prazo de trinta dias, contados da ciência da decisão, envie a este Tribunal documentos comprobatórios de que o (a) interessado (a) cujo ato foi impugnado está ciente do julgamento deste Tribunal.
b. dê ciência, no prazo de quinze dias, contados da notificação, do inteiro teor desta deliberação (a) o interessado (a) , alertando-o (a) de que o efeito suspensivo proveniente da interposição de eventuais recursos junto ao TCU não o (a) exime da devolução dos valores percebidos indevidamente, caso o recurso não seja provido.
CONCLUSÃO
10. A abrangência e a profundidade das verificações levadas a efeito fundamentam convicção de que o ato 90375/2018 pode ser apreciado pela ilegalidade, em razão das irregularidades apontadas no item Exame das Constatações desta instrução, que representam afronta à legislação e à jurisprudência de referência.
PROPOSTA DE ENCAMINHAMENTO
11. Ante o exposto, com fundamento no art. 71, inciso III, da Constituição Federal, no art. 1º, inciso V, e art. 39, incisos I e II, da Lei 8.443/1992, no art. 260 do Regimento Interno do Tribunal de Contas da União, propõe-se: 
11.1. Considerar ILEGAL e recusar registro do ato de Aposentadoria 90375/2018 - Inicial de ELIANE NASCIMENTO DE ALMEIDA do quadro de pessoal do órgão/entidade Fundação Instituto Brasileiro de Geografia e Estatística, com base nos arts. 71, inciso III, da Constituição Federal, 1º, inciso V, e 39, inciso II, da Lei 8.443/1992 e 260, § 1º, do Regimento Interno.
11.2. Com fulcro no art. 262, caput, do Regimento Interno deste Tribunal, determinar ao órgão/entidade Fundação Instituto Brasileiro de Geografia e Estatística que: 
11.2.1. no prazo de trinta dias, contados da ciência da decisão, envie a este Tribunal documentos comprobatórios de que o (a) interessado (a) cujo ato foi impugnado está ciente do julgamento deste Tribunal.
11.2.2. dê ciência, no prazo de quinze dias, contados da notificação, do inteiro teor desta deliberação (a) o interessado (a) , alertando-o (a) de que o efeito suspensivo proveniente da interposição de eventuais recursos junto ao TCU não o (a) exime da devolução dos valores percebidos indevidamente, caso o recurso não seja provido."
3.	Em seu pronunciamento regimental, o Ministério Público junto a esta Casa, neste ato representado pelo Procurador Rodrigo Medeiros de Lima, manifestou sua concordância em relação às conclusões e propostas da unidade técnica (peça 7) .
É o relatório.

não há.

Procurador Rodrigo Medeiros de Lima.

PESSOAL. APOSENTADORIA. GRATIFICAÇÃO DE DESEMPENHO - GDIBGE. CÁLCULO REALIZADO CONFORME ACORDO HOMOLOGADO EM FASE DE CUMPRIMENTO DE SENTENÇA. NÃO OBSERVÂNCIA DO DISPOSTO NO ARTIGO 149 DA LEI 11.355/2006. ILEGALIDADE E NEGATIVA DE REGISTRO DO ATO CONCESSÓRIO. MANUTENÇÃO DO PAGAMENTO DA GRATIFICAÇÃO POR FORÇA DE DECISÃO JUDICIAL TRANSITADA EM JULGADO. ESCLARECIMENTOS. CIÊNCIA.

APOSENTADORIA (APOS)

Tratam os autos de ato de aposentadoria submetido à apreciação deste Tribunal para fins de registro, nos termos do inc. III do art. 71 da Constituição Federal de 1988, ato esse cadastrado e disponibilizado ao TCU por intermédio do Sistema e-Pessoal, na forma dos arts. 2º e 4º da Instrução Normativa TCU 78/2018.
2.	A Sefip apresentou proposta no sentido de que o ato sub examine fosse considerado ilegal, com a negativa do correspondente registro, em face do pagamento da Gratificação de Desempenho GDIBGE em patamar superior ao devido, proposição a que anuiu o MP/TCU.
3.	Segundo informam os autos, a rubrica questionada se refere à decisão transitada em julgado no mandado de segurança coletivo 0002254-59.2009.4.02.5101, impetrado pela Associação Nacional dos Aposentados e Pensionistas do IBGE no âmbito da Justiça Federal da 2ª Região, por meio da qual o órgão de origem foi instado a observar a paridade entre servidores ativos e inativos quanto ao pagamento da gratificação conhecida como GDIBGE, em face da discrepância remuneratória surgida a partir de sua instituição.
4.	Em um primeiro momento, a instância singular extinguiu o feito mandamental, sem resolução de mérito. Todavia, a citada entidade associativa interpôs recurso de apelação que resultou provido por decisão monocrática para conceder a segurança e determinar que a autoridade impetrada promovesse o pagamento aos substituídos - aposentados e pensionistas do IBGE -, da parcela denominada GDIBGE, na mesma proporção paga aos servidores em atividade mencionados no art. 80 da Lei 11.355/2006. Essa decisão foi confirmada pela 7ª Turma Especializada do Tribunal Regional Federal da 2ª Região, por ocasião do julgamento de agravo interposto pelo IBGE, vindo a transitar em julgado em 8/8/2011.
5.	Contudo, na fase de execução da sentença, houve dúvidas quanto aos exatos contornos da decisão, o que ensejou a celebração de acordo entre o IBGE e a associação dos servidores, homologado em juízo, para que viesse a produzir os seus jurídicos e legais efeitos, em que restou estabelecido o seguinte:
"Por ambas as partes, foi acordado que a execução do julgado dar-se-á da seguinte forma: será criada uma rubrica a título de cumprimento de decisão judicial e a gratificação a ser paga sob tal rubrica, somada à gratificação hoje percebida pelos inativos, deverá corresponder a 100% da gratificação institucional em vigor paga aos servidores ativos e ainda a metade da gratificação individual em seu percentual máximo, conforme cada período de avaliação considerado".
6.	Assim, nos termos do art. 149, inciso II, alínea "a", da Lei 11.355/2006, a Sra. Eliane Nascimento de Almeida, aposentada com espeque no art. 3º da Emenda Constitucional 47/2005, faria jus ao recebimento de 50% do valor máximo (equivalente a 100 pontos) da GDIBGE atribuída ao seu cargo, senão vejamos:
"Art. 149. Para fins de incorporação das gratificações de desempenho a que se referem os arts. 34, 61, 80 e 100 desta Lei aos proventos de aposentadoria ou às pensões, serão adotados os seguintes critérios:
I - para as aposentadorias concedidas e pensões instituídas até 19 de fevereiro de 2004, a gratificação será correspondente a 50% (cinquenta por cento) do valor máximo do respectivo nível, classe e padrão;
II - para as aposentadorias concedidas e pensões instituídas após 19 de fevereiro de 2004:
a) quando ao servidor que deu origem à aposentadoria ou à pensão se aplicar o disposto nos arts. 3º e 6º da Emenda Constitucional 41, de 19 de dezembro de 2003, e no art. 3º da Emenda Constitucional 47, de 5 de julho de 2005, aplicar-se-á o percentual constante no inciso I do caput deste artigo; 
b) aos demais aplicar-se-á, para fins de cálculo das aposentadorias e pensões, o disposto na Lei 10.887, de 18 de junho de 2004" (destaquei) .
7. 	O art. 80 da Lei 11.355/2006, por sua vez, aplicável aos servidores ativos, estabelece:
"Art. 80. Os servidores ocupantes de cargos de provimento efetivo do Plano de Carreiras e Cargos da Fundação Instituto Brasileiro de Geografia e Estatística (IBGE) em exercício de atividades inerentes aos respectivos cargos ou funções nas unidades do IBGE fazem jus a uma Gratificação de Desempenho de Atividade em Pesquisa, Produção e Análise, Gestão e Infraestrutura de Informações Geográficas e Estatísticas (GDIBGE) , com a seguinte composição:
I - até 20 (vinte) pontos serão atribuídos em função dos resultados obtidos na avaliação de desempenho individual; e
II - até 80 (oitenta) pontos serão atribuídos em função dos resultados obtidos na avaliação de desempenho institucional".
8.	Tendo em conta o que foi acordado judicialmente, a Sra. Eliane Nascimento de Almeida faz jus a 80 pontos (100% da GDIBGE a título de desempenho institucional) , e outros 10 pontos (50% da avaliação de desempenho individual) , totalizando 90 pontos. Assim, deduzidos os 50 pontos já previstos no art. 149 da Lei 11.355/2006 - automaticamente incluídos na composição dos proventos -, do valor integral da gratificação, a "parcela judicial" corresponderá a 40 pontos.
9.	Como, no caso em análise, o valor de cada ponto para o cargo da interessada equivale a R$ 16,68 e a parcela de GDIBGE correspondente aos 50 pontos previstos no art. 149 da Lei 11.355/2006 é de R$ 834,00, a parcela objeto da discussão é de R$ 667,20 (40 x R$ 16,68) , exatamente o mesmo valor que consta do formulário de aposentadoria e que vem sendo pago ao interessado a esse título. Constato, portanto, que não se verifica pagamento em patamar superior da rubrica em questão em relação àquilo que foi acordado em juízo.
10.	Todavia, considerando que a extensão do pagamento da multimencionada gratificação aos inativos e pensionistas, na mesma proporção paga aos servidores ativos, não se coaduna com o disposto no art. 149 da Lei 11.355/2006, em que restou estabelecido que a parcela a esse título consistiria em 50 pontos (ou 50%) , do valor pago aos servidores em atividade, tenho que a aposentadoria da Sra. Eliane Nascimento de Almeida não poderá lograr êxito, ainda que esteja ancorada em decisão judicial já passada em julgado, devendo ser considerada ilegal, sem que seja determinada a cessação dos pagamentos dela decorrentes, sendo despicienda a emissão de novo ato, embora essas providências estejam inseridas na proposta da unidade técnica instrutiva.
11.	Consigno, por último, que o ato em análise deu entrada nesta Corte de Contas em prazo inferior a cinco anos, não sendo aplicável, portanto, a orientação do STF consubstanciada no RE 636.553/RS, adotando-se, por fim, o Enunciado 106 da Súmula de Jurisprudência deste Tribunal quanto ao ressarcimento das importâncias indevidamente recebidas de boa-fé, até a data do conhecimento desta deliberação. 
	Diante do exposto, ao acompanhar em essência, com as observações acima tecidas, as propostas apresentadas pela unidade técnica, a que anuiu o Parquet de Contas, manifesto-me por que o Tribunal aprove o acórdão que ora submeto à deliberação deste Colegiado.
TCU, Sala das Sessões, em 18 de outubro de 2022.
AUGUSTO SHERMAN CAVALCANTI 
Relator